臺灣臺北地方法院民事判決　　　　　　　 96年度訴字第259號
原　　　告　癸○○
訴訟代理人　林美倫律師
　　　　　　陳勵新律師
　　　　　　陳豪杉律師
被　　　告　庚○○
　　　　　　己○○
　　　　　　壬○○
　　　　　　乙○○
兼上一　人
法定代理人　甲○○
被　　　告　丁○○
　　　　　　丙○○
　　　　　　辛○○
　　　　　　戊○○
共　　　同
訴訟代理人　卓忠三律師
　　　　　　陳宏雯律師
上列當事人間請求損害賠償事件，本院於九十六年二月十三日言
詞辯論終結，判決如下：
    主  文
被告庚○○、己○○、壬○○、甲○○、丁○○、丙○○、辛○○、戊○○應分別給付原告新台幣參拾貳萬壹仟陸佰陸拾玖元、
被告乙○○應給付原告新台幣陸拾肆萬參仟參佰參拾捌元，及均
自民國九十六年二月十三日起至清償日止，按年息百分之五計算
之利息。
訴訟費用由被告負擔。
本判決於原告分別以新台幣壹拾萬捌仟元或同面額之臺灣銀行股
份有限公司無記名可轉讓定期存單為被告庚○○、己○○、壬○○、甲○○、丁○○、丙○○、辛○○、戊○○供擔保、以新台
幣貳拾壹萬伍仟元或同面額之臺灣銀行股份有限公司無記名可轉
讓定期存單為被告乙○○供擔保後，得對各該被告假執行。被告
庚○○、己○○、壬○○、甲○○、丁○○、丙○○、辛○○、
戊○○分別以新台幣參拾貳萬壹仟陸佰陸拾玖元預供擔保，被告
乙○○以新台幣陸拾肆萬參仟參佰參拾捌元預供擔保後，得免為
假執行。
    事實及理由
一、原告主張：
（一）緣原告於民國（下同）77年10月7日向被告等人之父親甘
      立金買受坐落於新竹縣橫山鄉○○段73、73-1、73-2及
      74-1地號，權利範圍均為1/2之土地，原告並已付清新台
      幣（下同）1,848,570元之土地價款，嗣因甘立金過世而
      未能辦理移轉登記，而由被告等人辦理繼承登記（其中乙○○持分1/10，其餘8人均持分1/20），遂原告與被告等
      人於92年3月11日簽立協議書，約定系爭橫山鄉○○段74-
      1地號，權利範圍1/2之土地交由被告等人自行使用管理，
      而系爭同段第73、73-1、73-2等地號，權利範圍均1/2之
      土地，由被告等人移轉登記予原告指定之人，因被告乙○○為禁治產人，被告庚○○、辛○○、己○○、甲○○、
      丁○○、戊○○遂於92年3月18日召開親屬會議，同意辦
      理上開3筆土地過戶事宜，並由被告乙○○之監護人即被
      告甲○○協助辦理，被告等人並提供印鑑證明予原告，嗣
      上開系爭3筆土地（第73、73-1、73-2等地號）於93年11
      月8日遭債權人有限責任新竹第一信用合作社辦理假扣押
      登記而未能辦理移轉登記，是被告等人自應負債務不履行
      之損害賠償責任。
（二）查系爭新竹縣橫山鄉○○段73地號土地（田，面積3,466
      平方公尺，權利範圍1/2）之公告現值為每平方公尺250元
      ，其土地現值即為433,250元（計算式：3,466元÷2×250
      元＝433,250元）；系爭新竹縣橫山鄉○○段73-1地號土
      地（田，面積16,969平方公尺，權利範圍1/2）之公告現
      值為每平方公尺220元，其土地現值即為1,866,590元（計
      算式：16,969元÷2×220元＝1,866,590元）；系爭新竹
      縣橫山鄉○○段73-2地號土地（田，面積8,335平方公尺
      ，權利範圍1/2）之公告現值為每平方公尺220元，其土地
      現值即為916,850元（計算式：8335元÷2×220元＝916,8
      50元），是上開3筆土地之現值共計3,216,690元，而被告
      乙○○就系爭土地持分為1/10，其餘被告持分均為1/20，
      故被告乙○○應給付原告643,338元，其餘被告各應給付
      原告321,669元。
（三）訴之聲明：
    1.被告庚○○、己○○、壬○○、甲○○、丁○○、丙○○
      、辛○○、戊○○應分別給付原告321,669元，即自96年2
      月13日起至清償日止，按年息5％計算之利息。
    2.被告乙○○應給付原告643,338元，即自96年2月13日起至
      清償日止，按年息5％計算之利息。
    3.訴訟費用由被告負擔。
    4.原告願以現金或同面額之臺灣銀行股份有限公司無記名可
      轉讓定期存單供擔保，聲請宣告假執行。
二、被告則以：
（一）查本件被繼承人甘立金於90年6月1日死亡，被告等人均為
      甘立金之繼承人，其中被告庚○○已向臺灣士林地方法院
      聲報限定繼承，經該院准予公示催告在案，有該院90年度
      繼字第364號民事裁定為證，是其餘被告依民法第1154條
      第2項規定，視為同為限定之繼承。故被告等人對於被繼
      承人甘立金之債務，僅於所得遺產範圍內，負償還之有限
      責任，以上各情並經臺灣新竹地方法院94年度訴字第86號
      民事判決確定在案。
（二）本件被繼承人甘立金之遺產除現金35,180外，尚有5筆土
      地，但被告於被繼承人死亡時花費之喪葬費為1,000,000
      元，而被繼承人生前尚積欠有限責任新竹第一信用合作社
      844,943元及利息，經該合作社將全部繼承之土地查封拍
      賣，此有臺灣新竹地方法院民事執行處94年12月19日新院
      雲94執文字第1105號函可證，而上開5筆土地其中新竹縣
      橫山鄉○○段73、73-2及74-1地號3筆土地（權利範圍均
      為9/20），業經臺灣新竹地方法院民事執行處拍賣終結，
      亦有該院95年11月29日新院雲94文字第11059號函可證。
      故被告等繼承之遺產僅餘新竹縣竹東鎮○○段708地號之
      土地（權利範圍9/10）及新竹縣橫山鄉○○段73-1地號之
      土地（權利範圍9/20），且依臺灣新竹地方法院民事執行
      處95年12月29日新院雲94文字第11059號函所附之分配表
      所示，於拍賣款分配後，被繼承人甘立金尚積欠有限責任
      新竹第一信用合作社945,940元。故原告請求限於被告繼
      承之上開2筆土地，並應扣除喪葬費1,000,000元及被繼承
      人所負債務945,940元及其利息。而上開2筆土地於95年12
      月14日進行特別變賣程序後之減價拍賣，最低拍賣價格為
      153,600元及640,000元，合計793,600元，其底價尚不足
      償還前述對於有限責任新竹第一信用合作社945,940之本
      金及利息，況土地目前仍無人應買，故實質上對被告等人
      已無價值，被告等人因繼承所得之遺產已為負數。
（三）至被告雖曾於92年3月11日與原告訂有協議書，然依協議
      書第2條規定：「協議書第1條所示4筆土地原係甲方向乙
      方父親甘立金所承買之土地，並付清土地款，因甘立金過
      世而尚未辦理土地移轉登記予甲方，現有4筆土地均已繼
      承於乙方等人名義無訛」。惟兩造訂立系爭協議書僅係因
      被告為甘立金之繼承人，因原告提出甘立金於生前與原告
      就系爭土地訂有買賣契約，並表示已付款予被繼承人，被
      告遂同意訂立前述協議書，故系爭協議書內容亦與限定繼
      承有關，而被告庚○○既以為限定繼承，被告等人自僅餘
      因繼承所得遺產範圍內，負償還責任。
（四）答辯聲明：
    1.原告之訴駁回。
    2.訴訟費用由原告負擔。
    3.被告願供擔保，聲請宣告免為假執行。
三、兩造不爭執事項：
  1.原告於77年10月7日向被告等人之父親甘立金買受坐落新竹
    縣橫山鄉○○段73、73-1、73-2及74-1地號，權利範圍均為
    1/2之4筆土地，原告已付清土地價款1,848,570元。嗣因甘
    立金過世而未辦理移轉登記，且上開土地業由被告等人辦理
    繼承登記完畢（其中被告乙○○持分1/10，其餘8人均持分
    1/20）。
  2.原告與被告等人於92年3月11日簽立協議書，於第三條約定
    原告同意將系爭橫山鄉○○段74- 1地號，權利範圍1/2之土
    地，交由被告等人自行使用管理。第四條約定被告等人應提
    供系爭同段第73、73-1、73-2等地號（權利範圍均1/2）土
    地之土地權狀、印鑑證明書、戶籍謄本，至原告指定承辦代
    書處用印，以俾辦理移轉登記予原告指定之登記名義者。
  3.被告乙○○為禁治產人，被告庚○○、辛○○、己○○、甲○○、丁○○、戊○○於92年3月18日召開親屬會議，同意
    辦理上開3筆土地之過戶事宜，並由被告乙○○之監護人即
    被告甲○○協助辦理。被告等人並已提供印鑑證明予原告。
  4.上開系爭3筆土地（即第73、73-1、73-2等地號）於93年11
    月8日即遭債權人有限責任新竹第一信用合作社辦理假扣押
    登記，而未能辦理移轉登記，其中第73-1號地號土地現正在
    法院執行拍賣程序中，其餘2筆土地業遭法院拍賣完成而喪
    失所有權，是被告等人已不能為系爭3筆土地所有權移轉登
    記之履行，屬於給付不能之狀態。
四、本院得心證之理由：
（一）兩造間於92年3月11日簽訂之協議書，屬於另成立之契約
      關係：
    1.按當事人互相表示意思一致者，無論其為明示或默示，契
　　　約即為成立。民法第153條第1條定有明文。經查，本件原
      告前於77年10月7日向被告等人之父親甘立金買受系爭4筆
      土地，惟因甘立金死亡而未及辦理系爭土地移轉登記事宜
      ，且被告等人已於90年11月23日完成辦理系爭4筆土地之
      繼承登記，為系爭4筆土地之登記所有權人，故原告於92
      年3 月11日與被告等人所簽訂之協議書，應認係原告與被
      告等人互相意思表示合致而成立之契約關係。
    2.再依系爭協議書所載，其中第2條之記載，係重申系爭4筆
      土地乃原告先前向被告之父親甘立金所購買，並已付清土
      地價款，惟甘立金尚未辦理土地移轉登記予原告即已死亡
      ，而系爭4筆土地已繼承登記於被告名下之狀態。而第3條
      至第5條之記載，即約定原告同意將系爭第74-1地號土地
      ，無償返還予被告，由被告自行使用管業；原告於簽立協
      議書之日支付被告尚欠抵繳稅額7,500元及利息7,500元，
      並同時給付土地繼承辦理之補償款10萬元予被告（合計為
      115,000元）。另被告必須提供系爭第73、73-1、73-2地
      號土地權狀、印鑑證明書、戶籍謄本、至原告指定承辦代
      書處用印，以辦理移轉登記予原告指定之登記名義者等內
      容觀之，系爭協議書之約定，不僅對於原告與甘立金間之
      土地買賣契約，所約定應辦理移轉登記之土地標的有所變
      動，並另約定原告應給付被告115,000元，顯然是原告與
      被告間另成立一個獨立之契約關係，是被告基於系爭協議
      書之約定，自有辦理系爭第73、73-1、73-2地號土地所有
      權之移轉登記予原告指定名義人之義務，應無疑義。
（二）因兩造間確有簽訂系爭協議書，並另成立獨立之契約關係
      ，是被告等人關於辦理系爭第73、73-1、73-2地號土地所
      有權之移轉登記予原告指定名義人之義務，乃源自於系爭
      協議書之約定，並非基於繼承關係而概括繼受被繼承人甘
      立金之債權債務關係，是被告等人為限定繼承之聲請，對
      於系爭土地應辦理移轉登記之義務，並無影響，被告辯稱
      已為限定繼承，對於超過被繼承人遺產之債務，不負給付
      之責云云，尚非可採。
（三）原告得請求被告損害賠償：
    1.按因可歸責於債務人之事由，致給付不能者，債權人得請
      求賠償損害。民法第226條第1項定有明文。經查，系爭3
      筆土地（即第73、73-1、73-2地號）於93年11月8日即遭
      債權人有限責任新竹第一信用合作社辦理假扣押登記，而
      未能辦理移轉登記，其中第73-1號地號土地現正在法院執
      行拍賣程序中，其餘2筆土地業遭法院拍賣完成而喪失所
      有權，是被告等人已不能為系爭3筆土地所有權移轉登記
      之履行，屬於給付不能之狀態，且可歸責於被告，此為兩
      造所不爭執（參本院96年1月19日庭訊筆錄所載），應堪
      信實。是原告已支付系爭3筆土地之買賣價款，但卻未能
      依移轉登記方式取得系爭3筆土地之所有權，自受相當於
      土地價值之損害。
    2.查系爭新竹縣橫山鄉○○段73地號土地（面積3,466平方
      公尺，）之公告現值為每平方公尺250元，其土地現值即
      為866,500元（計算式：3,466元×250元＝866,500元）；
      系爭新竹縣橫山鄉○○段73-1地號土地，面積16,969平方
      公尺，土地公告現值為每平方公尺220元，其土地現值即
      為3,733,180元（計算式：16,969元÷2×220元＝3,733,1
      80元）；系爭新竹縣橫山鄉○○段73-2地號土地，面積8,
      335平方公尺，土地公告現值為每平方公尺220元，其土地
      現值即為1,833,700元（計算式：8335元×220元＝1,833,
      700元），是上開3筆土地之現值共計6,433,380元（計算
      式:866,500 元+3,733,180元+1,833,700元=6,433,380元
      ），而被告乙○○就系爭土地持分為1/10，其餘被告持分
      均為1/20，故被告乙○○應給付原告643,338元（計算式
      :6,433,380 元×1/10=643,338元），其餘被告各應給付
      原告321,669元（計算式:6,433,380 元×1/20=321,669元
      ）。從而，原告依上開規定，請求被告依系爭3筆土地之
      公告現值計算土地價值，並按被告等人之權利範圍比例計
      算每人應給付之賠償金額，自屬有據。
五、綜上所述，本件原告與被告於92年3月11日另簽訂協議書，
    依約被告應辦理系爭第73、73-1、73-2地號之土地所有權移
    轉登記予原告，嗣因該等土地業遭債權人查封拍賣，被告喪
    失所有權，致無法完成該移轉登記之義務，自屬給付不能，
    是原告依據民法第226條第1項之規定，訴請被告應賠償如主
    文所示之金額及自96年2月13日起至清償日止，按年息5%計
    算之利息，洵屬有據，為有理由，應予准許。
六、假執行之宣告：
    兩造陳明願供擔保請為宣告假執行或免為假執行，經核均與
    規定相符，爰分別酌定相當之擔保金額予以宣告。
七、兩造其餘之攻擊或防禦方法及未經援用之證據，經本院斟酌
    後，認為均不足以影響本判決之結果，自無逐一詳予論駁之
    必要，併此敘明。
八、結論：
    本件原告之訴為有理由，依民事訴訟法第85條第1項、第390
    條第2項、第392條，判決如主文。
中　　華　　民　　國　　96　　年　　2 　　月　　27　　日
                    民事第五庭法    　官　陶亞琴
以上正本係照原本作成
如對本判決上訴，須於判決送達後20日內向本院提出上訴狀
中　　華　　民　　國　　96　　年　　3 　　月　　2 　　日
                  　　　　　　法院書記官　吳芳玉
